ACORDAO-COMPLETO-2374911

ACÓRDÃO 350/2020 ATA 5/2020 - PLENÁRIO

VISTOS, relatados e discutidos estes autos de manifestação da Ouvidoria do TCU acerca de supostas irregularidades na conduta do servidor Paulo Wanderson Moreira Martins;
ACORDAM os Ministros do Tribunal de Contas da União, reunidos em sessão do Plenário, ante as razões expostas pelo Relator, em arquivar os presentes autos, por perda de objeto.

Processo administrativo que trata de possíveis irregularidades na conduta funcional de servidor.

Senhor Presidente do TCU,
Senhora Ministra e Senhores Ministros,
Senhora Procuradora-Geral do MPTCU,
Acompanho o voto ora oferecido pelo Ministro-Relator Walton Alencar Rodrigues no bojo do presente TC 036.045/2016-0, sem prejuízo de, nos termos do art. 69, IV, do RITCU, registrar a minha ressalva em face do conexo julgamento proferido no âmbito do TC 021.125/2014-7.
Ao participar do anterior julgamento do referido processo conexo sob o TC 021.125/2014-7, proferi o meu voto nos seguintes termos:  
“ (...) Peço licença para dissentir do voto ora oferecido pelo Ministro-Relator Benjamin Zymler, pois a referida omissão na entrega de documentos se configurou como efetiva fraude ao processo de admissão no respectivo cargo efetivo e, por isso, o TCU deve promover a aludida revisão de ofício do Acórdão 5.056/2014-2ª Câmara, em plena sintonia com o parecer da Sefip.
2.	Como visto, trata-se de revisão de ofício do referido Acórdão 5.056/2014, por ter a 2ª Câmara do TCU considerado legal, para fins de registro, o ato de admissão em favor de Paulo Wanderson Moreira Martins no cargo efetivo de auditor federal junto à secretaria do TCU, a despeito de ele ter engendrado a aludida omissão na entrega das correspondentes certidões judiciais negativas, impedindo, assim, a administração do TCU de tomar a ciência e as subsequentes providências eventualmente cabíveis sobre o ato de investidura como servidor federal estatutário, em função da Ação Penal 86.058 então autuada contra Paulo Martins pela possível prática do crime de peculato no Banco do Brasil.   
3.	Bem se vê que, materialmente, não mais subsistiriam as suscitadas dúvidas sobre a efetiva prática dessa malsinada omissão por parte de Paulo Martins, tendo a Corregedoria do TCU e a unidade técnica, além do próprio Ministro-Relator, assinalado toda a correspondente situação fática, com a evidenciação do subjacente ilícito.
4.	Não posso vislumbrar, por conseguinte, a aludida omissão como mero descumprimento do edital, ante a suposta inexistência de lei sobre a apresentação das aludidas certidões negativas, pois essa omissão deve ser tratada pelo TCU como evidente fraude na apresentação da documentação exigível pela legislação aplicável, tendo o ato omissivo servido não apenas para impedir a administração do TCU de tomar a ciência e as subsequentes providências administrativas internas em função da referida Ação Penal 86.058, mas também para, de certo modo, evitar que a secretaria do TCU promovesse a eventual diligência junto ao respectivo órgão Judiciário, levando-o a atentar para a necessidade de julgamento do feito judicial com o intuito de impedir a superveniência da aludida prescrição.
5.	Ocorre que, acertadamente, a administração do TCU teria exigido a apresentação de todas as referidas certidões negativas na etapa de demonstração dos requisitos legais para a posse no aludido cargo efetivo, e não na eventual etapa de avaliação dos antecedentes criminais e sociais, tendo promovido essa acertada exigência em estrita consonância com a legislação aplicável, já que a administração teria o dever de apurar, por exemplo, o eventual comprometimento dos direitos políticos de Paulo Martins em face das ações judiciais penais ou civis, nos termos da Lei n.º 8.112, de 1990, e, entre outras normas, da Lei n.º 8.429, de 1992, e até mesmo o dever de apurar, por exemplo, a eventual falta de legitimação para o cargo efetivo em face de possível restrição laboral ou interdição civil imposta pelo Judiciário sobre a aptidão funcional ou físico-mental do candidato ao cargo público, nos termos do art. 5º da Lei n.º 8.112, de 1990.
6.	Bem se sabe, aliás, que não subsistiria a suposta necessidade de lei, à época, para a especificação da documentação e das certidões a serem exigidas pela administração pública, pois a lei deve se ater à fixação dos diversos requisitos para a investidura em cargo efetivo, deixando para o edital do concurso público a competência de promover essa especificação da documentação e das certidões para a comprovação do efetivo cumprimento dos aludidos requisitos legais, e, assim, não se mostraria adequada a referida suposição de a indigitada omissão de Paulo Martins não ter resultado na ilegalidade do ato de investidura, mas apenas no mero descumprimento do edital, até porque, verdadeiramente, essa indevida omissão se configuraria como grave fraude pela não apresentação das aludidas certidões judiciais negativas necessárias à aferição do cumprimento dos requisitos legais para o cargo, devendo esse ilícito resultar, pois, na aludida ilegalidade da investidura no cargo efetivo diante do flagrante descumprimento da legislação aplicável e, principalmente, dos princípios administrativos da moralidade, legalidade, boa-fé procedimental e lealdade processual, entre outros.
7.	A 2ª Câmara do TCU não deveria, então, ter considerado legal o referido ato de investidura no cargo efetivo, pois, a partir da referida fraude, a investidura padeceria evidentemente de grave ofensa não só à legislação aplicável, mas também aos referidos princípios da administração pública, não devendo o TCU admitir que a pessoa possa cometer o eventual crime contra a administração pública e, posteriormente, engendrar a prática da malfadada omissão na entrega das correspondentes certidões judiciais negativas com o intuito de, assim, impedir a administração pública de tomar a ciência e as eventuais providências cabíveis sobre o ato de investidura como servidor federal estatutário ou sobre o eventual andamento da concomitante ação judicial.
8.	Peço licença, portanto, para discordar do Ministro-Relator e, acompanhando o parecer da Sefip, voto pela prolação do Acórdão do TCU no seguinte sentido:
‘ (...) 9.1. promover a revisão de ofício do Acórdão 5.056/2014-2ª Câmara para considerar ilegal o ato de admissão em prol de Paulo Wanderson Moreira Martins no cargo efetivo de auditor federal de controle externo junto à secretaria do TCU, negando-lhe o respectivo registro, diante da grave ofensa à legislação aplicável e aos princípios da administração pública;
9.2. enviar a cópia da presente deliberação a Paulo Wanderson Moreira Martins, para ciência, e à Secretaria-Geral de Administração do TCU, para a adoção das providências cabíveis; e
9.3. determinar o arquivamento do presente processo, nos termos do art. 169, V, do RITCU.’”  (grifou-se) 
Todavia, no presente julgamento deste TC 036.045/2016-0, a proposta do Ministro-Relator seria razoável e adequada, pois não poderia o presente processo administrativo tender a servir de oblíquo veículo para a subsequente rediscussão de mérito do aludido processo de controle externo sob o TC 021.125/2014-7, até porque esse procedimento somente deveria ser promovido por intermédio dos recursos legalmente cabíveis.
Enalteço, portanto, o elucidativo voto ora apresentado pelo Ministro-Relator.
TCU, Sala das Sessões, em 19 de fevereiro de 2020.
ANDRÉ LUÍS DE CARVALHO
Ministro-Substituto do TCU

Tribunal de Contas da União.

3. Interessados/Responsáveis:
3.1. Interessado: Identidade preservada (art. 55, caput, da Lei n. 8.443/1992)
3.2. Responsável: Identidade preservada (art. 55, caput, da Lei n. 8.443/1992).

Augusto Nardes.

13.1. Ministros presentes: Ana Arraes (na Presidência), Walton Alencar Rodrigues (Relator), Augusto Nardes e Raimundo Carreiro.
13.2. Ministro que alegou impedimento na Sessão: Augusto Nardes.
13.3. Ministros-Substitutos convocados: Marcos Bemquerer Costa e André Luís de Carvalho.
13.4. Ministro-Substituto presente: Augusto Sherman Cavalcanti.

WALTON ALENCAR RODRIGUES

Trata-se de processo administrativo autuado a partir de manifestação feita junto à Ouvidoria do TCU em 13/12/2016, acerca de suposta irregularidade na conduta do servidor Paulo Wanderson Moreira Martins, especificamente no que se refere à observância dos requisitos estabelecidos nos itens 3.9 e 3.10 do Edital TCU 2, de 12/8/2013, para fins investidura no cargo de Auditor Federal de Controle Externo (AUFC) .

não há

Não atuou.

SUPOSTA IRREGULARIDADE NA CONDUTA DE SERVIDOR. REVISÃO DE OFÍCIO. MANUTENÇÃO DO JUÍZO PELA LEGALIDADE DO ATO. ARQUIVAMENTO.

ADMINISTRATIVO (ADM)

não há.

Trata-se de processo administrativo autuado a partir de manifestação feita junto à Ouvidoria do TCU, em 13/12/2016, acerca de suposta irregularidade na conduta do servidor Paulo Wanderson Moreira Martins, especificamente no que se refere à observância dos requisitos estabelecidos nos itens 3.9 e 3.10 do Edital TCU 2, de 12/8/2013, para fins investidura no cargo de Auditor Federal de Controle Externo (AUFC) .
A matéria foi objeto de análise da Corregedoria (peças 37-38) , da Comissão de Ética (peça 50) e da Consultoria Jurídica do TCU (peça 56) .
Tanto a Corregedoria quanto a Comissão de Ética manifestaram-se pela falta de jurisdição sobre os fatos inquinados, haja vista que se referem à conduta anterior à posse do servidor neste Tribunal.
A Conjur, instada a manifestar-se sobre o encaminhamento a ser dado a estes autos, esclareceu que o não atendimento aos requisitos de posse estabelecidos em Edital pode ensejar a anulação do ato, consoante o Enunciado 473 da Súmula da Jurisprudência do Supremo Tribunal Federal:
“A Administração pode anular seus próprios atos, quando eivados de vícios que os tornem ilegais, porque deles não se originam direitos; ou revogá-los, por motivo de conveniência ou oportunidade, respeitados os direitos adquiridos, e ressalvada, em todos os casos, a apreciação judicial”
Contudo, como explicitou a Conjur, o E. Ministro Raimundo Carreiro, exercendo as funções de Corregedor, já havia se manifestado contrariamente à nulidade dos atos administrativos referentes à nomeação e à posse do servidor Paulo Wanderson Moreira Martins nos autos do TC Processo 006.195/2017-2 (peça 9) , por não terem sido comprovados vícios que maculassem tais atos. Ante a falta de provas ou evidências suficientes para mudar tal entendimento, propugnou pelo arquivamento dos autos, por exaurido o objeto.
Em 26/6/2019, o Plenário decidiu, à luz do previsto no art. 260, § 2º, do Regimento Interno do TCU e em face da gravidade dos fatos colacionados a estes autos, proceder à revisão de ofício do ato de admissão do servidor, objeto do Acórdão 5056/2014-TCU-Segunda Câmara, proferido no TC Processo 021.125/2014-7.
Após conceder cópia integral deste processo para subsidiar a revisão de ofício determinada (peça 64) , sobrestei-o, até que tal providência fosse ultimada (peça 65) .
Em análise minuciosa dos fatos e dos fundamentos jurídicos aplicáveis, o relator do feito, E. Ministro Benjamin Zymler, asseverou ter ficado demonstrado que o servidor deixou de apresentar a certidão dos foros criminais da Justiça Federal e Estadual de Mato Grosso, assim como a folha de antecedentes da Polícia daquele estado, no que negou pleno cumprimento aos itens 3.9 e 3.10 do Edital 2/2013 – TCU.
O relator arguiu, contudo, que o descumprimento às regras editalícias não podem ter como consequência jurídica a ilegalidade do ato de nomeação e posse do interessado no cargo de Auditor Federal de Controle Externo, haja vista que tais diretrizes extrapolaram o caráter regulamentar do certame e estabeleceram requisito não previsto no art. 5º da Lei 8.112/1990, e nos arts. 10 a 13 da Lei 10.356/2001, que dispõe sobre o quadro de pessoal e o Plano de Carreira do TCU.
Sob esse fundamento, foi mantido, por meio do Acórdão 2275/2019-TCU-Plenário, o juízo de legalidade do ato de admissão de Paulo Wanderson Moreira Martins, firmado por meio do Acórdão 5506/2014-TCU-Segunda Câmara.
Considerando, portanto, que foram adotadas as providências cabíveis à apuração dos fatos trazidos nestes autos, julgo prejudicado o presente processo e VOTO no sentido de que o Tribunal adote a deliberação que ora submeto à apreciação deste Colegiado.
TCU, Sala das Sessões Ministro Luciano Brandão Alves de Souza, em 19 de fevereiro de 2020.
WALTON ALENCAR RODRIGUES 
Relator